【裁判字號】    94,訴,218
【裁判日期】    950403
【裁判案由】    常業詐欺等
【裁判全文】
臺灣士林地方法院刑事判決               94年度訴字第218號
公  訴  人  臺灣士林地方法院檢察署檢察官
被      告  戊○○
            癸○○
共      同
選任辯護人  林玠民律師
被      告  辰○○
被      告  申○○
上列被告等因常業詐欺等案件，經檢察官提起公訴（93年度偵字
第10853號），本院判決如下：
    主  文
戊○○共同連續意圖為自己不法之所有，以詐術使人將本人之物
交付，處有期徒刑壹年陸月。
癸○○、辰○○、申○○均無罪。
    事  實
一、戊○○原為設於宜蘭縣礁溪鄉○○路64號1 樓「伊和園網路
    科技有限公司」（對外以「e 甸園網際溫泉會館」名義營業
    ，下稱伊和園公司）之負責人，嗣因業務經營不善，竟與真
    實姓名年籍不詳各冒用「黃滄元」、「曾紹欽」名義之2名
    成年男子，共同基於意圖為自己不法所有之概括犯意，先於
    民國93年2 月1 日假意簽訂公司讓渡契約書，虛偽表示將伊
    和園公司讓與冒稱「黃滄元」之人，並同意該名冒稱「黃滄
    元」之人再將伊和園公司讓與冒稱「曾紹欽」之人，以圖藉
    此更換負責人之方式，作為日後卸責之託詞，嗣於公司變更
    登記完成後，戊○○即對外自稱伊和園公司總經理「黃滄元
    」，先後：(一)於93年5 月間，佯向宜蘭縣羅東鎮○○路232
    號1 樓郁記資訊有限公司（下稱郁記公司）接洽購買電腦零
    件1 批，約定總價款新臺幣（下同）1,627,780 元，戊○○
    並交付以伊和園公司為發票人，金額分別為48萬元、1,147,
    780 元之支票2 紙，以作為支付貨款之用，致郁記公司陷於
    錯誤，誤以為伊和園公司確有購買貨物之真意，而於同年6
    月3 日將上開電腦零件送至伊和園公司；(二)於93年5 月27日
    ，佯向宜蘭縣宜蘭市○○路○ 段52號兆船實業有限公司（下
    稱兆船公司）接洽購買辦公器材，洽談後約定購買傳真機1
    台及租用影印機1 台，戊○○並交付以伊和園公司為發票人
    金額分別為108,000 元、14,000元之支票2 紙，以作為支付
    租金及貨款之用，致兆船公司陷於錯誤，誤以為伊和園公司
    確有承租及購買貨物之真意，而於同年6 月3 日將上開貨物
    送至伊和園公司；(三)於93年5 月30日，佯向宜蘭縣礁溪鄉○○路○ 段54號礁溪電子精修專賣店（下稱礁溪電子）接洽購
    買除濕機及其他電器用品，約定總價款609,500 元，戊○○
    並交付以伊和園公司為發票人金額分別為95,000元、
    514,500 元之支票2 紙，以作為支付貨款之用，致礁溪電子
    陷於錯誤，誤以為伊和園公司確有購買貨物之真意，而於同
    年6 月2 、4 、5 日將其中約37萬餘元之貨物陸續送至伊和
    園公司，又礁溪電子負責人丁○○本已起疑，要求戊○○先
    支付部分現金，並在伊和園公司附近埋伏察看，戊○○為避
    免東窗事發，遂於同年6 月5 日交付現金10萬元予丁○○之
    太太；(四)於93年5 月底，佯向宜蘭縣宜蘭市○○○路49號1
    樓晉虹企業有限公司（下稱晉虹公司）接洽購買冷氣1 批，
    約定總價款496,000 元，戊○○並交付以伊和園公司為發票
    人金額共計496,000 元之支票2 紙，以作為支付貨款之用，
    致晉虹公司陷於錯誤，誤以為伊和園公司確有購買貨物之真
    意，而於6 月初將貨物送至伊和園公司。嗣上開貨物詐騙得
    手後，戊○○及冒稱「黃滄元」、「曾紹欽」之人即陸續將
    貨品搬離伊和園公司，戊○○並將其中詐得之影印機、除濕
    機各1 台寄放在辰○○位於高雄市三民區○○○街322 號之
    住處，另將前述向郁記公司詐得之電腦零件1 批，以86萬元
    之代價，出售予辰○○（辰○○涉嫌寄藏、故買贓物部分應
    由檢察官另行偵辦），由辰○○於93年6 月6 日深夜12時許
    至伊和園公司將上開電腦零件載運至高雄住處，此後戊○○
    及冒稱「黃滄元」、「曾紹欽」之人即避不出面，所開立之
    支票亦未兌現，致上開公司追索無門。
二、案經高雄市政府警察局報請臺灣士林地方法院檢察署檢察官
    偵查起訴。
    理  由
壹、有罪部分
一、按被告以外之人於審判外之言詞或書面陳述，除法律有規定
    者外，不得作為證據，刑事訴訟法第159 條第1 項定有明文
    。是證人午○○、子○○於司法警察調查時所為不利於被告
    之陳述，依前開規定，原則上即不得作為證據。且被告戊○○之辯護人就上開證人於警詢之陳述，亦不同意作為證據，
    復查無刑事訴訟法第159 條之2 、第159 條之3 所列得例外
    作為證據之情形，則證人午○○、子○○前開陳述，即不得
    作為證據；至其他證人於司法警察調查時所為之陳述，因被
    告戊○○及其選任之辯護人於本院準備程序均已同意作為證
    據，且經審酌並無不當之情況，依刑事訴訟法第159 條之5
    第1項之規定，自得作為證據，合先敘明。
二、訊據被告戊○○固坦承其原為伊和園公司之負責人，且出面
    向郁記公司、兆船公司、礁溪電子、晉虹公司訂購貨物或承
    租機器設備，並將其中購買之電腦設備出賣予被告辰○○，
    另將承租之影印機、購買之除濕機各1 台寄放在被告辰○○
    家中之事實，惟否認有何常業詐欺之犯行，辯稱：其係將伊
    和園公司頂讓予黃滄元、曾紹欽之後，受該2 人之指示，向
    廠商訂購貨品，嗣該2 人將部分貨品搬走後即不知去向，其
    為保障自身權益，不得已將剩餘電腦等貨品變賣，並無詐欺
    之犯意云云。
三、查被告戊○○於92年11月間申請設立伊和園公司，並為該公
    司唯一股東及負責人，嗣於93年5 月底起，先後：(一)向郁記
    公司訂購總價1,627,780 元之電腦零件1 批，並交付以伊和
    園公司為發票人金額分別為48萬元、1,147,780 元之支票2
    紙，郁記公司遂於同年6 月3 日將上開電腦零件送至伊和園
    公司；(二)向兆船公司購買傳真機1 台及租用影印機1 台，並
    交付以伊和園公司為發票人金額分別為108,000 元、14,000
    元之支票2 紙，兆船公司遂於同年6 月3 日將上開貨物送至
    伊和園公司；(三)向礁溪電子訂購總價609,500 元之電器用品
    ，並交付以伊和園公司為發票人金額分別為95,000元、514,
    500 元之支票2 紙，礁溪電子遂於同年6 月2 、4 、5 日將
    其中約37萬餘元之貨物陸續送至伊和園公司；(四)向晉虹公司
    訂購總價496,000 元之冷氣1 批，並交付以伊和園公司為發
    票人金額共計496,000 元之支票2 紙，晉虹公司遂於6 月初
    將貨物送至伊和園公司，惟上開貨款支票均未兌現，貨物亦
    未退還等情，除經被告戊○○坦承不諱外，復有公司設立登
    記表1 紙（見本院卷1 第72頁）、郁記公司出貨單1 張（見
    刑警隊卷1-1 第268 頁）、統一發票2 張、兆船公司送貨單
    2 張、影印機租用合約書1 份（見刑警隊卷1-1 第377-384
    頁）、礁溪公司估價單3 張（見刑警隊卷1-1 第283 頁）、
    支票影本6 張（見刑警隊卷1-1 第269 、284 、376 頁）等
    在卷可稽，並經證人甲○○、乙○○、丁○○、丑○○等人
    於本院審理時到庭結證屬實（見本院卷2 第7-31頁），自堪
    信為真實。
四、被告戊○○辯稱其於93年2 月1 日，即與黃滄元簽訂公司讓
    渡契約書1 紙，約定將伊和園公司頂讓予黃滄元，黃滄元嗣
    後又將該公司轉讓予曾紹欽，其遂依上開讓渡契約書第7 條
    之約定，受黃滄元及曾紹欽之指示，陸續向前述廠商訂貨，
    其係單純受人利用，並無詐欺之犯意云云，固據其提出公司
    讓渡契約書1 紙，且經本院調取伊和園公司之登記資料，該
    公司確於93年4 月14日變更負責人為黃滄元，嗣於同年月19
    日再變更負責人為曾紹欽無誤，有公司讓渡契約書1 紙及有
    限公司變更登記表2 份在卷足參（見偵查卷2 第231 頁、本
    院卷第56、64頁），惟查：
  (一)上開公司讓渡契約書所附黃滄元、曾紹欽之身份證影本，其
    照片經與該2 人犯罪資料照片比對之結果，外貌並不相符，
    此有前述身份證影本2 張及黃滄元、曾紹欽之犯罪資料照片
    各1 張在卷足資參核（見偵查卷2 第231 頁、偵查卷1 第
    103- 109頁），是被告戊○○所稱頂讓伊和園公司之人，乃
    持用偽造或變造之黃滄元、曾紹欽身分證，實際上並非黃滄
    元、曾紹欽本人，應堪認定。被告雖又辯稱該2 名自稱黃滄
    元、曾紹欽之人，其長相與公司讓渡契約書所附之身分證照
    片相同，故未察覺有異云云，然證人即礁溪電子負責人丁○○業於本院審理時到庭結證稱：「我碰過一次黃總，一次是
    曾紹欽與黃總到我店內。」、「（曾紹欽是否是身份證上的
    人？--提示身分證影本）不是，與照片上的人不一樣，自稱
    曾紹欽的人比較年輕。」、「他（即自稱黃總之戊○○）與
    自稱曾紹欽的人到我店內時，有說該名曾紹欽就是伊和園公
    司的董事長，且他們2 人都有給我名片。」、「（曾紹欽與
    黃滄元的名片是否是這2 張？--提示名片2 張）是的，自稱
    曾紹欽之人拿曾紹欽的名片給我，戊○○就拿黃滄元的名片
    給我。」等語（見本院卷2 第20、21頁），且有該證人所述
    之名片2 張在卷足憑（見93年度警聲搜字第1893號卷第134
    頁），顯見被告戊○○所指自稱「曾紹欽」之人，其實際相
    貌亦與附於公司讓渡契約書之身分證相片不同，在此不尋常
    之情況下，若為一般正常交易，契約當事人必當提高警覺，
    小心查證，然被告戊○○竟未深究，逕將伊和園公司轉讓予
    此一素不相識，且身分證相片與本人長相亦不相符之人，已
    屬可疑。再查，伊和園公司之營運情形經本院向財政部臺灣
    省北區國稅局查詢之結果，該公司截至92年12月底止之資產
    總額，扣除現金、存款後，僅有70餘萬元（包括存貨、商品
    、其他流動資產、生財器具等），此有資產負債表1 份在卷
    足參（見本院卷第149 、150 頁），且被告戊○○亦自承伊
    和園公司自開設以來，營運狀況始終不佳，則該2 名冒稱「
    黃滄元」、「曾紹欽」之人，僅憑至伊和園公司消費之粗淺
    印象及觀察，竟願以240 萬元之高價，受讓該經營不善之伊
    和園公司之所有權、經營權，及總價值僅70餘萬元之賣場設
    備、生財器具，亦與一般交易常情不符。又證人寅○○、庚○○雖均到庭證稱曾親眼目睹上開讓渡契約書上之當事人在
    該紙契約書上簽名，惟其等均未參與上開讓渡契約書實質內
    容之商議過程，且未比對自稱黃滄元、曾紹欽之人與身分證
    上之照片是否相同，此亦據寅○○、庚○○證述明確（見本
    院卷2 第129-131 、135 、141 頁），自無從僅憑上開證人
    之證詞，遽認被告戊○○確有將伊和園公司讓與自稱「黃滄
    元」或「曾紹欽」之人之真意。綜前所述，被告戊○○提出
    之公司讓渡契約書，不僅讓與對象之身分證係偽造，致迄今
    未能查明該冒稱「黃滄元」、「曾紹欽」之人真實身分為何
    ，且核諸契約之內容及金額，亦與交易常情顯然不符，被告
    辯稱其係在不知情之情況下，將伊和園公司讓與冒稱黃滄元
    、曾紹欽之人，自不足採信。
  (二)又被告戊○○雖稱其係依上開讓渡契約書第7 條之約定，受
    黃滄元及曾紹欽之指示，陸續向郁記公司、兆船公司、礁溪
    電子、晉虹公司訂購或承租貨品，並非其自行決定云云，惟
    前開公司讓渡契約書之真實性本堪質疑，前已詳述，且查，
    被告戊○○向前開公司訂購或承租貨品之時間均集中於93年
    5 月底左右，依公司讓渡契約書第2 條之約定，該冒稱曾紹
    欽之人除簽約金20萬元以外，應已於93年3 月1 日、4 月1
    日、5 月1 日分別給付被告20萬元、20萬元、30萬元，惟被
    告戊○○自承除簽約金20萬元外，其後各期款項曾紹欽均未
    實際給付，而係以該段期間之營業收入及變賣舊電腦設備所
    得款項抵償，且自5 月1 日起可抵償之金額即有不足，曾紹
    欽稱待資金進來後再補足云云（見本院卷2 第246 頁），換
    言之，該名冒稱曾紹欽之人自頂讓伊和園公司以來，除簽約
    時支付20萬元以外，從未再實際支付任何款項，所有支出均
    係由伊和園公司僅有之資產變賣抵付，在此情況下，任何稍
    有社會經驗之人均會對其財務狀況有所質疑；且伊和園公司
    係自92年11月間開始營業，至93年5 月不過半年，其電腦及
    電器設備應無老舊需汰換之必要，該名冒稱曾紹欽之人竟在
    93年5 月底密集要求戊○○代為訂購總價高達200 多萬元之
    電腦設備、影印機、傳真機、電器、冷氣等，其動機之不單
    純及付款能力之欠缺，顯而易見，被告戊○○辯稱毫不知情
    ，實難採信。況查，被告戊○○出面與前述公司洽談訂購或
    承租事宜時，均自稱伊和園公司之「黃滄元」或「黃總」，
    此業據證人甲○○、丁○○、丑○○等到庭指證屬實（見本
    院卷第7-1 、20、27），並為被告戊○○所自承，衡諸常情
    ，倘若其確係單純受曾紹欽之指示而為前開訂貨行為，對詐
    騙之事毫不知情，何不照常使用自己真實姓名，反以與伊和
    園公司已無關連之「黃滄元」名義自稱（斯時伊和園公司負
    責人已變更為曾紹欽），甚而使用「黃滄元」之名片以取信
    他人？顯見被告戊○○於訂貨時，應已知悉冒稱黃滄元、曾
    紹欽之人係利用前開方式詐取他人之貨物，始會以「黃滄元
    」名義自稱，以掩飾其真實身分。又倘若被告戊○○確將伊
    和園公司轉讓予黃滄元及曾紹欽，且係受曾紹欽之指示訂購
    各項貨品，衡諸常情，相關支付貨款之支票及金額應需事先
    徵得曾紹欽之同意，始得開立，以確保該支票能如期兌現，
    然被告戊○○向郁記公司訂購電腦設備時所簽發之訂金支票
    ，竟係其當場自行填寫金額、日期，並蓋用伊和園公司及曾
    紹欽之印章，此業據證人甲○○到庭結證無訛（見本院卷2
    第14頁），更可證被告戊○○就訂貨之事乃有相當之決定權
    ，並非單純受自稱曾紹欽之人指示而已，其前開辯述，顯不
    足採。
五、又查，郁記公司、兆船公司、礁溪電子、晉虹公司係於93年
    6 月2 日至5 日間（星期三至星期六）將被告戊○○訂購之
    貨物送至伊和園公司，嗣至同年6 月6 日（星期日）深夜，
    上開貨品即遭全數搬空，被告戊○○亦未再返回公司等情，
    業據被告戊○○自承不諱，惟辯稱：其訂購之電器設備、冷
    氣等，係遭自稱曾紹欽之人以店內需先行裝潢為由而搬離，
    且搬離後即失去聯絡，其為求自保，遂將剩餘之電腦設備變
    賣予被告辰○○，並聯絡被告辰○○於93年6 月6 日深夜將
    電腦運至高雄云云，經查：
  (一)被告戊○○雖辯稱其訂購之貨品，除電腦設備、影印機、除
    濕機之外，其餘均遭冒稱曾紹欽之人以店內需先行裝潢為由
    而搬離云云，然綜觀被告戊○○所述自簽訂讓渡契約書起至
    受指示代為訂貨之情形，其過程充滿疑點，已如前述，是被
    告戊○○辯稱除電腦設備、影印機、除濕機外之其他貨品，
    均係遭冒稱曾紹欽之人搬走乙節，已難盡信。且查，被告戊○○向郁記公司及兆船公司訂購之電腦設備及影印機、傳真
    機等，係於93年6 月3 日送至伊和園公司，至其向礁溪電子
    訂購之電器設備，則係分別於同年月2 、4 、5 日送達該公
    司，且第2 次送貨時，礁溪公司人員即發現第1 次所送之電
    器已遭搬離，第3 次送貨時，又發現第2 次所送之電器亦遭
    搬離等情，業據礁溪電子負責人丁○○到庭證述甚詳（見本
    院卷2 第24、25頁），是該名冒稱曾紹欽之人將第2 批電器
    搬離時，郁記公司之電腦設備及兆船公司影印機均已送至伊
    和園公司，應堪認定，衡諸常情，倘該冒稱曾紹欽之人欲以
    裝潢為由，欺瞞被告戊○○同意其將貨物搬離，何不將所有
    訂購貨品全數搬光，而僅搬走總價值不到90萬元之傳真機、
    電器設備、冷氣等，卻將價值高達170 萬元以上之電腦設備
    、影印機、除濕機等留在現場？顯見上開電器、冷氣等縱係
    遭冒稱曾紹欽之人搬走，其與被告戊○○間亦必有瓜分貨物
    之協議存在，否則斷無可能捨高價之電腦設備，而僅將低價
    之電器、冷氣等搬離。
  (二)再查，被告戊○○自陳上開電器設備遭曾紹欽搬走後，即聯
    絡不上曾紹欽，其心裡知道大概找不到曾紹欽了等語（見本
    院卷2 第247 頁），在此情形下，一般人之正常反應應為儘
    快報警處理或與送貨廠商商量對策，惟被告戊○○竟捨此不
    為，非但未報警處理，且當礁溪公司負責人丁○○發現貨物
    均遭搬離心生懷疑，而於93年6 月5 日至伊和園公司附近監
    視埋伏時，被告戊○○竟在同日晚間主動支付10萬元予丁○○之太太，絲毫未將曾紹欽已聯絡不上、後續貨款可能無法
    給付之事告知丁○○或其太太，其企圖掩飾真相、降低戒心
    之目的，昭然若揭。尤有甚者，被告戊○○既明知冒稱曾紹
    欽之人已將部分貨物搬走，且避不見面，僅剩電腦設備仍置
    於公司，自應將該批電腦設備退還郁記公司，以減少該公司
    之損失，然其卻將該批電腦轉賣予被告辰○○，並為避人耳
    目，特地委請辰○○於93年6 月6 日星期日深夜12時許至伊
    和園公司將電腦設備搬離，此後即遠走他處，避不出面，更
    顯見其乃有計畫的以短時間內訂購大量貨品，待貨到後再將
    貨物搬離，人去樓空，使出賣人追索無門之方式，詐取他人
    之財物甚明。
  (三)被告戊○○雖又辯稱其係因不甘將公司轉讓與曾紹欽後，未
    拿到轉讓金尾款，為求保本，始會將電腦設備變賣云云，然
    查，伊和園公司截至92年12月底止之資產總額，除現金、存
    款之外，相關存貨、商品、生財器具等僅價值約70餘萬元，
    且其中電腦設備即占50餘萬元，此有伊和園公司資產負債表
    及財產目錄各1 份在卷足憑（見本院卷1 第150 、163 頁）
    ，又被告戊○○復自承其於93年2 月1 日將伊和園公司讓與
    冒稱黃滄元、曾紹欽之人後，除收受20萬元現金外，並將該
    公司原有之舊電腦設備變賣以抵充各期轉讓金，則以該公司
    實際資產價值而言，被告戊○○幾乎已無損失，其前開「保
    本」之說，顯然不實，無足採信。綜上所述，被告戊○○與
    冒稱黃滄元、曾紹欽之成年男子，共同基於意圖為自己不法
    所有之概括犯意，連續以假意訂購貨物之方式，詐取前開貨
    品之犯行，至為明確，其所為辯解，均無可採，本件事證明
    確，被告戊○○之犯行堪以認定，應依法論科。
六、核被告戊○○所為，係犯刑法第339 條第1 項之詐欺取財罪
    。公訴意旨認被告戊○○應依同法第340 條之常業詐欺取財
    罪論處，惟本院斟酌被告戊○○原係伊和園公司之經營者，
    嗣於93年2 月間始與冒稱黃滄元、曾紹欽之人共同策劃以前
    述方式詐取他人貨物，並於同年5 、6 月間為前開詐欺行為
    ，得手後即返回高雄，尚無其他積極證據足資證明被告戊○○係反覆從事同種類詐欺行為為目的之社會活動之職業性犯
    罪，並恃詐欺所得維生，自難認被告戊○○係常業詐欺犯，
    公訴意旨認被告戊○○係犯同法第340 條之常業詐欺取財罪
    ，尚有未洽，惟此與起訴社會基本事實同一，本院自應予審
    理，並依法變更起訴法條。被告戊○○與真實姓名年籍不詳
    冒稱「黃滄元」、「曾紹欽」之成年男子間，就前述詐欺犯
    行，有犯意聯絡及行為分擔，為共同正犯。又被告戊○○前
    後多次詐欺犯行，時間緊接，手法相同，觸犯構成要件相同
    之罪，顯係基於概括犯意為之，為連續犯，應依刑法第56條
    之規定，以一罪論，並加重其刑。爰審酌被告戊○○不思循
    合法正當途徑獲取財富，竟以預謀詐欺之手法，騙取他人財
    物，詐騙所得高達200 餘萬元，惡性重大，並利用讓與公司
    之方式，企圖脫罪，犯後復矢口否認犯行，且未曾賠償被害
    人，態度不佳，及其犯罪之動機、目的、手段、生活狀況、
    素行、智識程度等一切情狀，量處如主文所示之刑，以示懲
    儆。
貳、無罪及不另為無罪諭知部分：
一、公訴意旨另以：被告癸○○、辰○○、申○○與被告戊○○
    及其他數名姓名年籍不詳之人，共同基於常業詐欺及偽造文
    書之概括犯意，意圖為自己不法之所有，除共同為前述犯罪
    事實欄記載之犯行外，另由姓名年籍不詳之女子出面，分別
    ：(一)於93年6 月間，自稱「吳蕙菁」而佯以虛構之「名德實
    業有限公司」（下稱名德公司）及「樂鎮實業有限公司」（
    下稱樂鎮公司）名義向臺北市內湖區○○○道○ 段185 號10
    樓華騰國際科技股份有限公司（下稱華騰公司）接洽訂購電
    腦產品，先購買小額產品2 次並付清款項，且提出伊和園公
    司之會員卡及傳單，以取得對方信任，嗣於6 月11日傳真偽
    造之訂貨單大量訂購記憶卡總計約35萬餘元，並於6 月16日
    傳真偽造之華南商業銀行匯款單佯稱業已匯款而要求立即出
    貨，使華騰公司不知有詐隨即出貨交由貨運商運送至桃園縣
    龜山鄉○○○路之約定地點，嗣後始發現貨款未匯入；(二)於
    93 年7月間，自稱「陳玉菁」而佯以虛構之「永和昌機械有
    限公司」（下稱永和昌公司）名義向臺北縣三重市○○路○
    段97號15樓之2 元茂積體電路股份有限公司（下稱元茂公司
    ）接洽訂購電腦產品，先購買小額產品2 次並付清款項以取
    得對方信任後，再傳真偽造之訂貨單大量訂購記憶卡、網路
    攝影機總計約38萬餘元，並於7 月23日傳真偽造之臺灣銀行
    匯款單佯稱業已匯款而急需取貨，使元茂公司不知有詐而出
    貨交由貨運商運送至桃園縣龜山鄉○○○路之約定地點，嗣
    後始發現貨款未匯入；(三)於93年7 月間，自稱「陳玉菁」而
    佯以虛構之「永和昌公司」名義向臺北市○○路○ 段333 號
    1910室精威科技股份有限公司（下稱精威公司）接洽訂購電
    腦產品，先購買小額產品2 次並付清款項以取得對方信任後
    ，再於7 月23日傳真偽造之訂貨單、彰化銀行匯款單大量訂
    購隨身碟、記憶卡總計約37萬元，並由另一女子自稱「鍾鳴
    瑤」電稱款項已匯入，使精威公司不知有詐而由桃園縣平鎮
    市○○路○ 段178 巷26弄11號直接出貨交由貨運商運送至桃
    園縣龜山鄉○○○路之約定地點，嗣後始發現貨款未匯入；
    (四)於93年7 月間，自稱「ANNA陳」（未出面僅以電話、電子
    郵件、傳真等方式聯繫）而佯以虛構之「永和昌公司」名義
    向基隆市○○區○○路23號5 樓璉宥企業有限公司（下稱璉
    宥公司）接洽訂購電腦產品，接洽過程中並有其他不同女子
    在電話中充當員工，而先購買小額產品2 次並付清款項以取
    得對方信任後，再於7 月19日傳真偽造之訂貨單大量訂購快
    閃碟總計約15萬餘元，並於7 月23日傳真偽造之彰化銀行匯
    款單佯稱業已匯款而急需取貨，使璉宥公司不知有詐而出貨
    交由貨運商運送至桃園縣龜山鄉○○○路之約定地點，嗣後
    始發現貨款未匯入。嗣上開貨物詐騙得手後，部分送至被告
    辰○○與申○○高雄住處，嗣後進而轉售予丙○○，丙○○
    將款項匯至申○○之華南商業銀行博愛分行及第一商業銀行
    灣內分行帳戶。因認被告戊○○另有向華騰公司等詐欺取財
    及行使偽造私文書之犯行，且被告癸○○、辰○○、申○○
    均係犯刑法第340 條之常業詐欺罪及同法第216 條、210 條
    之行使偽造私文書罪嫌等語。
二、按犯罪事實應依證據認定之，無證據不得認定其犯罪事實，
    刑事訴訟法第154 條第2 項定有明文。又事實之認定，應憑
    證據，如未能發現相當證據，或證據不足以證明，自不能以
    推測或擬制之方法為裁判基礎；又認定不利於被告之事實，
    須依積極證據，苟積極證據不足為不利於被告事實之認定時
    ，即應為有利於被告之認定，更不必有何有利之證據；且不
    利之證據用以認定犯罪事實，須達通常一般人均不至有所懷
    疑之程度，倘其證明尚有合理懷疑存在，致無從為有罪之確
    信，即應為無罪之判決。最高法院30年上字第816 號、40年
    臺上字第86號判例、76年臺上字第4986號判例意旨可資參照
    。
三、有關被告癸○○、辰○○、申○○共同詐欺郁記公司、兆船
    公司、礁溪電子、晉虹公司部分：
  (一)公訴人雖以被告癸○○與被告戊○○為夫妻關係，且其曾於
    警詢中自承為詐欺集團之成員，並擔任伊和園公司記帳之工
    作，而認其有與戊○○等人共同詐欺前開4 家公司之犯行，
    惟訊據被告癸○○堅詞否認有何詐欺行為，辯稱：其僅在伊
    和園公司幫忙處理雜事，對訂貨之事並未參與等語。經查：
    被告癸○○於93年12月2 日警詢中固自承其與戊○○係在不
    得已之情況下參與詐欺集團云云，然觀諸該份筆錄內容，並
    未見被告癸○○有何坦承實際參與詐欺犯行之陳述（見刑警
    隊卷1-1 第41-45 頁），自不能僅以其上開自白，遽認其有
    何共同詐欺之犯行。且查，本件代表伊和園公司出面與郁記
    公司、兆船公司、礁溪電子、晉虹公司訂購貨物之人，均為
    被告戊○○，實際上與上開公司洽商之人亦僅有被告戊○○
    1 人，縱被告癸○○曾共同前往，亦僅單純陪同在側而已，
    此業據郁記公司負責人甲○○、兆船公司負責人乙○○、礁
    溪電子負責人丁○○、晉虹公司負責人丑○○等人到庭證述
    明確（見本院卷2 第10、15、26、31頁），是被告癸○○並
    未實際參與任何詐欺行為，應堪認定。至其因與被告戊○○
    為夫妻關係，故在伊和園公司幫忙記帳及櫃臺工作等情，核
    與前述以訂貨方式詐取財物之詐欺犯行，並無直接關係，自
    不能憑此逕指被告癸○○有實施詐欺之行為分擔或犯意聯絡
    。
  (二)公訴人另以被告戊○○將詐欺所得之電腦設備交由被告辰○○搬離公司，並將影印機、除濕機各1 台寄放在辰○○家中
    ，又被告申○○為辰○○之同居人，且將其華南商業銀行博
    愛分行及第一商業銀行灣內分行之帳戶交予辰○○使用，而
    認被告辰○○及申○○亦為前開詐欺行為共同正犯，然訊據
    被告辰○○及申○○均堅決否認上開犯行，辰○○辯稱：其
    對訂貨之事毫不知情，僅單純向被告戊○○買受電腦及同意
    其寄放影印機、除濕機而已；申○○則辯稱：其將帳戶借予
    辰○○使用後，並未過問，對此事完全不瞭解。經查：有關
    郁記公司、兆船公司、礁溪電子、晉虹公司遭詐騙貨物之經
    過情形，乃係由被告戊○○以伊和園公司「黃滄元」之名義
    出面訂購貨物，嗣陸續將貨物搬離及變賣，前已詳細論述，
    且遍觀本院卷證資料，並無任何證據證明被告辰○○或申○○有直接或間接參與詐欺之犯意聯絡及行為分擔，自難認其
    等與被告戊○○為詐欺之共同正犯。至被告戊○○雖將詐欺
    所得之電腦設備及影印機、除濕機出售予被告辰○○或寄放
    在其住處，然此僅為詐欺行為完成後之贓物處分行為而已，
    究不能憑此遽以推斷被告辰○○、申○○即有事前參與詐欺
    之犯行，是該項證據，顯不足以證明被告辰○○及申○○有
    共同詐欺前述公司之犯行。
四、有關被告戊○○、癸○○、辰○○、申○○與真實姓名年籍
    不詳之成年女子共同詐欺華騰公司、元茂公司、精威公司、
    璉宥公司及行使偽造私文書部分：
  (一)公訴意旨認被告戊○○、癸○○、辰○○、申○○與真實姓
    名年籍不詳之成年女子，共同以先行購買小額產品，取得華
    騰公司、元茂公司、精威公司、璉宥公司之信任後，再偽造
    訂購單訂購大量記憶卡、隨身碟、網路攝影機等商品，並傳
    真偽造之銀行匯款單，表示業已付清貨款，要求立刻出貨之
    方式，使上開公司誤信為真，將貨品交由貨運公司運送至特
    定地點，而涉有共同常業詐欺罪、行使偽造私文書罪嫌，無
    非以自稱吳蕙菁之女子向華騰公司訂購貨品時，曾提出伊和
    園公司之會員卡及傳單予華騰公司人員，且前開公司遭詐騙
    之部分產品，係由被告辰○○出售予丙○○，丙○○則將款
    項匯入被告申○○之帳戶等，為其論據。然訊之被告戊○○
    、癸○○、辰○○、申○○均堅決否認該部分犯行，被告戊○○、癸○○辯稱：其等對於上開公司遭詐騙之事完全不知
    情，亦從未參與；被告辰○○辯稱：其賣給丙○○之網路攝
    影機、記憶卡、隨身碟等均係向綽號「小強」之男子購買，
    該名男子稱上開產品為水貨，其始會購買；被告申○○則辯
    稱：其將帳戶借予辰○○使用，其他事情均不瞭解等語。
  (二)經查：前述華騰公司、元茂公司、精威公司、璉宥公司遭詐
    騙之經過情形，均係由一自稱「吳蕙菁」或「陳玉菁」或「
    ANNA陳」之女子，以虛構之「名德公司」或「樂鎮公司」或
    「永和昌公司」名義，先向上開公司訂購小額產品，依約付
    款後，取得公司之信任，再以偽造之訂購單訂購大量產品，
    並傳真偽造之銀行匯款單，表示業已付清貨款，再藉口急需
    取貨，致上開公司不及查證，直接將貨品交由貨運公司運送
    至特定地點，待發現貨款並未匯入時，貨物均已不知去向，
    此業據華騰公司子○○、卯○○、元茂公司巳○○、壬○○
    、精威公司辛○○、己○○、璉宥公司未○○等人到庭證述
    明確（見本院卷2 第60-72 、114-127 、168-173 頁），又
    上開證人中之壬○○、辛○○、巳○○均曾與自稱「吳蕙菁
    」或「陳玉菁」或「ANNA陳」之女子接觸，然經其等當庭指
    認之結果，均稱該名自稱「吳蕙菁」或「陳玉菁」或「ANNA
    陳」之女子並非本案被告中之任何1 人（見本院卷2 第71、
    116 、171 頁），至證人即載運華騰公司貨物之運貨員卯○○雖於本院指稱當時收受該批貨物之人，與被告申○○外表
    相似云云（見本院卷2 第67頁），惟其亦稱該名收貨之人當
    時戴著黑色眼鏡，故無法確認是否即為被告申○○等語，另
    參以其於警詢時乃指認伊和園公司會計午○○之照片，稱其
    與收貨之人較為相似（見93年度偵字第10856 號偵查卷第
    153 、154 頁），顯見其對於收貨者之確實相貌並無法確實
    記憶，自不能僅憑其模糊且前後不一之指述，遽認被告申○○即為收受該批貨物之人，或與該自稱吳蕙菁之女子有何關
    連。另證人子○○到庭證稱曾在自稱吳蕙菁之人交予華騰公
    司業務林弘友之資料中，發現伊和園公司之傳單及會員卡乙
    節（見本院卷2 第63頁），經核其提出之傳單及會員卡（見
    刑警隊卷1-1 第312 、31 4頁）均非限於該公司負責人或員
    工始能取得之特殊文件，一般至該店消費之人亦能輕易取得
    ，實無從單憑上開資料認定該名自稱吳蕙菁之女子與伊和園
    公司或被告戊○○、癸○○之間有何特殊關係存在，則上開
    證據自不足以證明被告戊○○、癸○○與該名自稱吳蕙菁之
    人間有何共同詐欺及行使偽造私文書之犯意聯絡或行為分擔
    。
  (三)再查，被告辰○○固坦承上開公司遭詐騙之部分貨物，係其
    轉賣予丙○○，然此單純持有詐欺所得財物之事實，並不足
    以證明其即有共同參與詐欺及行使偽造私文書之行為，況被
    告辰○○乃從事電腦零件設備等商品買賣之人，購買及轉售
    相關商品本屬其業務內容，則其辯稱本件網路攝影機、記憶
    卡、隨身碟等商品係向綽號「小強」之人所購買，再出售予
    丙○○，尚非無稽，自不能遽指其必係以共同詐欺之方式取
    得上開商品，此外，遍觀全部卷證資料，亦無任何證據證明
    被告辰○○與該名自稱「吳蕙菁」或「陳玉菁」或「ANNA陳
    」之女子間，就詐欺華騰公司、元茂公司、精威公司、璉宥
    公司及行使偽造訂購單、匯款單之犯行有何犯意聯絡及行為
    分擔，自難認被告辰○○為上開詐欺及行使偽造私文書之共
    同正犯。至被告申○○則僅為提供銀行帳戶予被告辰○○使
    用之人，並無其他證據足以證明其與上述詐欺或行使偽造私
    文書之犯行有關，其該部分犯行亦屬無法證明。
五、綜上所述，公訴意旨認被告癸○○、辰○○、申○○共同詐
    欺郁記公司、兆船公司、礁溪電子、晉虹公司部分，及認被
    告戊○○、癸○○、辰○○、申○○共同詐欺華騰公司、元
    茂公司、精威公司、璉宥公司及行使偽造私文書部分，依現
    存之各項證據，均無從形成確為有罪之心證，此外，復查無
    其他積極證據足資認定被告戊○○、癸○○、辰○○、申○○有上開詐欺及行使偽造私文書之犯行，揆諸前揭說明，自
    應為無罪之諭知。爰就被告癸○○、辰○○、申○○部分，
    諭知無罪之判決；至被告戊○○部分，因公訴意旨認此部分
    與前開有罪部分有常業犯實質上一罪或牽連犯裁判上一罪之
    關係，爰不另為無罪之諭知。又被告辰○○是否涉有寄藏及
    故買贓物之罪嫌，應由檢察官另行偵辦，併此敘明。
據上論斷，依刑事訴訟法第第299 條第1 項前段、第300 條、第
301 條第1 項，刑法第28條、第56條、第339 條第1 項，罰金罰
鍰提高標準條例第1 條前段，判決如主文。
本案經檢察官陳銘鋒到庭執行職務
中    華    民    國    95    年    4    月     3     日
                  刑事第二庭審判長法  官  林清吉
                                  法  官  賴邦元
                                  法  官  馬傲霜
以上正本證明與原本無異。
如不服本判決，應於判決送達後10日內，向本院提出上訴狀。
                                  書記官  陳玉瓊
中    華    民    國    95    年    4    月     3     日
附錄本判決論罪科刑依據之法條：
刑法第339條第1項
意圖為自己或第 3 人不法之所有，以詐術使人將本人或第 3 人
之物交付者，處5 年以下有期徒刑、拘役或科或併科1,000 元以
下罰金。


司法院資訊處製作；財團法人民間司法改革基金會備份。
